【裁判字號】    98,重訴,442
【裁判日期】    981016
【裁判案由】    返還不當得利
【裁判全文】
臺灣臺中地方法院民事判決            98年度重訴字第442號
原      告  甲○○○
訴訟代理人  曾耀聰律師
被      告  乙○○
                        10號.
訴訟代理人  陳金村律師
上列當事人間請求返還不當得利事件，本院於民國98年9月16日
言詞辯論終結，判決如下：
    主  文
被告應給付原告新台幣陸佰零肆萬肆仟零玖拾柒元，及其中新台
幣肆佰捌拾參萬陸仟元自民國九十八年一月十六日起、其中新台
幣壹佰貳拾萬捌仟零玖拾柒元自民國九十八年八月二十日起，均
至清償日止，按年息百分之五計算之利息。
訴訟費用由被告負擔。
本判決於原告以新台幣貳佰零壹萬伍仟元為被告供擔保後，得為
假執行；但被告如以新台幣陸佰零肆萬肆仟零玖拾柒元為原告預
供擔保後，得免為假執行。
    事實及理由
甲、程序方面：
    按訴狀送達後，原告不得將原訴變更或追加他訴。但請求之
    基礎事實同一者、擴張或減縮應受判決事項之聲明者，不在
    此限，民事訴訟法第255條第1項第2、3款分別定有明文。本
    件原告原起訴請求被告給付原告新台幣（下同）4,836,000
    元，及自起訴狀繕本送達翌日起至清償日止，按年息5%計算
    之利息，嗣於訴訟進行中擴張為被告應給付原告6,044,097
    元，及其中4,836,000元自起訴狀繕本送達翌日起，其中1,2
    08,097元自準備書四狀送達翌日起，均至清償日止，按年息
    5%計算之利息，原告請求之基礎事實同一，且請求金額部分
    屬擴張應受判決事項之聲明，依上開規定，應予准許，合先
    敘明。
乙、實體方面：
一、原告起訴主張：
  (一)兩造與訴外人王財居共同向訴外人陳勇雄、陳武男、陳太平
    承租土地，嗣於民國94年12月7日因合意終止租約，由兩造
    及訴外人王財居共同取得系爭坐落台中縣清水鎮○○段橋頭
    小段239、239-7、239-8地號土地之所有權，應有部分各3分
    之1，惟被告向原告表示，欲以合建方式開發239-8地號土地
    （下稱系爭土地），並要求原告及王財居先將各自所有系爭
    土地所有權移轉予被告，由其找建商興建房屋，事後兩造與
    王財居每人可各分得1又3分之1棟房屋。原告不疑有詐，遂
    同意之，並依被告要求，將印鑑章交付被告辦理相關手續。
    詎被告竟利用保管原告印鑑章之機會，偽造原告同意轉讓系
    爭土地所有權之「放棄書」，並利用原告不識字之機會，哄
    騙原告於該放棄書上按捺指印，而辦理系爭土地所有權移轉
    登記。嗣被告於95年5月18日將239-8地號土地分割增加239-
    9地號；於95年6月22日將239-9地號土地移轉登記予訴外人
    張進益、張進壽、張進祿3人共有，同時張進益等3人亦將原
    3人共有分割自同段237-5地號之237-36地號土地移轉登記予
    被告所有；嗣於95年7月24日將該237-36地號土地與分割後
    之239-8地號土地合併為237-36地號土地；95年7月26日又將
    該合併後237-36地號土地分割增加237-213、237-214、237-
    215、237-216、237-217、237-218、237-219、237-220等8
    筆土地，並於其上興建1907、1908、1909、1910、1911、19
    12、1906、1905建號建物8棟，其中門牌號碼台中縣清水鎮
    鎮○○街1號建物（坐落237-213地號土地上1907建號）登記
    被告之子王德倫所有，另門牌號碼台中縣清水鎮鎮○○街9
    號建物（坐落237-217地號土地上1911建號）移轉予訴外人
    王李玉謙（即王財居之配偶）所有外，其餘6棟建物均已出
    售，所得價款全數侵吞，未依約移轉「1又3分之1棟房屋」
    予原告。嗣原告要求被告辦理移轉登記，被告均置之不理，
    於97年7月21日在清水鎮公所調解時，被告提出載有原告印
    文、指印之放棄書，原告始知受騙，爰以起訴狀繕本之送達
    向被告行使「撤銷」詐欺所為之意思表示（含放棄書及合建
    契約），並依民法第179條規定請求被告返還不當得利。若
    被告未構成詐欺，原告亦得依合建契約請求被告履行，惟被
    告已給付不能，即應依民法第226條之規定負債務不履行之
    損害賠償責任。
  (二)對被告抗辯之陳述：
    1.94年11、12月間被告邀同原告及王財居合建時，原表示關
      於三七五租約土地由地主移轉予兩造及王財居時，相關之
      增值稅金、代書費用等均由被告負責先行繳納，惟被告因
      財力不足．乃請王財居自行繳納，原告應負擔部分仍由被
      告先行代繳；且依系爭239-8地號土地於94年12月16日移
      轉登記予被告時之公告現值計算，原告原有之應有部分3
      分之1之現值即有4,836,000元，而原地主陳勇雄等3人移
      轉之土地，其中239、239-7地號土地並無土地增值稅，另
      239-8地號土地被告代原告繳納應有部分3分之1之土地增
      值稅僅為1,295,903元，原告應無將該土地送予被告，僅
      換取被告為原告代繳稅捐之理？又被告提出系爭放棄書要
      求原告捺指時，原告因不識字，不知該放棄書所載內容為
      何，因信任被告乃應其要求捺指印，並無任何拋棄系爭土
      地予被告之意思，至於其上印文非原告所蓋，原告亦不曾
      同意於其上蓋用印文。如原告有拋棄之意，何以被告於系
      爭土地興建8棟房屋時，仍多次表示與原告及王財居合建
      ？況原告之女婿即訴外人姚銘雄曾對被告就興建之8棟房
      屋如何分配其中4間房屋予建商（即被告本人）表示異議
      。顯見兩造與王財居係以合建方式開發系爭239-8地號土
      地，亦即由原告及王財居先將系爭土地所有權移轉為被告
      所有，由被告找建商在該土地上興建8棟建物，由建商分
      得其中4棟，另外4棟由兩造與王財居每人各分得1又3分之
      1棟。
    2.系爭放棄書及兩造合建契約均係原告受被告詐欺所為，原
      告自得撤銷上開意思表示，請求被告返還系爭239-8地號
      土地應有部分3分之1，惟該土地已出賣第三人而無法返還
      ，被告即應給付上開土地應有部分3分之1之價值734萬元
      ，扣除被告已代付之土地增值稅1,295,903元，被告應返
      還不當得利6,044,097元。退步言，縱認該放棄書係受被
      告詐欺所為，而合建部分未受詐欺，則兩造合建契約仍存
      在，被告應給付1又3分之1棟房屋予原告，惟因合建房地
      均已移轉他人名下而無法給付原告，原告自得請求賠償其
      損害。又依證人王財居另案偵查中之證詞，原告原可請求
      1又3分之1棟房屋至少可請求920萬元（以690萬元為計算
      基準），而被告未提出合建房地之全部買賣契約書以為計
      算，依民事訴訟法第282條之1及第345條規定，鈞院可逕
      認定原告主張之金額為真實，為便利訴訟計，原告仍先請
      求其中734萬元，扣除被告代繳之土地增值稅等費用後，
      爰請求被告賠償6,044,097元。
    3.又依系爭土地之土地登記申請書可知，其移轉登記之原因
      發生日期為94年10月31日，並於94年11月3日已送件申報
      增值稅，故地主於94年10月31日時即已確定欲移轉予兩造
      及王財居之土地為何，是被告稱94年12月5日前尚未確定
      ，兩造不可能合意合建房屋，即不足採信。至正心不動產
      估價師聯合事務所之鑑定報告書已參酌鑑定標的係原239-
      8地號土地，並非目前239-8地號土地之事實，其鑑價結果
      應屬可採。
  (三)聲明：除假執行之供擔保金額外，餘如主文所示。
二、被告則以：
  (一)兩造與王財居原為坐落台中縣清水鎮○○段橋頭小段239地
    號等4筆土地之三七五租約承租人，地主為陳勇雄等3人，93
    年間被告屢次與地主協商以分割方式終止租約，獲其應允後
    ，卻多次因代書不諳作業程序，以致撤回該申請。嗣代書建
    議以變通之方式：即承租人先同意放棄耕作權方式申請註銷
    三七五租約之註記，地主陳勇雄等3人再將欲分配予承租人
    之土地辦理分割後，再以買賣方式辦理過戶登記予承租人，
    租賃雙方乃終止上開三七五租約。倘承租人3人確於上開移
    轉登記之前即已達成合建及將系爭土地所有權全部歸於被告
    之共識，依常理承租人3人應會共同要求地主逕將系爭239-8
    地號土地全部移轉登記予被告名下，以節省相關登記及代書
    費用，而毋需由地主先將系爭239-8地號土地所有權各3分之
    1移轉予承租人3人後，再由原告及王財居將渠等之所有權持
    分移轉登記為被告所有，原告所述有悖常理，不足採信。
  (二)兩造雖有親屬關係，於辦理終止三七五租約期間，被告或有
    自抒合建想法，惟否認系爭放棄書係原告遭被告詐欺所製作
    ，及被告有與原告成立合建房屋契約，原告就此應負舉證責
    任，不得以其不識字即任意對其承諾之事項加以否認，且原
    告未就何時、何地與被告及王財居共同達成合建分屋之協議
    舉證證明，其主張自不足採。蓋地主分割出239、239-7、23
    9-8地號3筆土地面積共2,460平方公尺，並辦理過戶登記予
    兩造及王財居，每人各3分之1。惟辦理過戶登記時，除被告
    與王財居各自繳納自己應繳之土地增值稅、印花稅及地政登
    記規費外，原告於94年12月5日稱其無力繳納增值稅，乃向
    被告表示由被告代繳上開過戶3筆土地之土地增值稅及過戶
    相關稅費，其願放棄取得239-8地號土地權利而歸被告，原
    告並親自按捺指紋於放棄書上。被告取得該放棄書後，同日
    以被告所負責之公司簽發支票領出現金繳納原屬於原告應繳
    納之土地增值稅1,295,903元，並於94年12月8日將上開3 筆
    土地移轉登記予兩造及王財居後，再由原告、王財居2人將
    其所有239-8地號土地應有部分各3分之1移轉登記予被告，
    其中原告因前已拋棄該239-8地號土地應有部分權利，故由
    其在過戶文件中僅蓋用印鑑章並附印鑑證明，而王財居部分
    因其係自行繳納其應繳之增值稅等費用才辦妥上開3筆土地
    過戶登記，被告乃與其商議與建商合建之事。當時王財居並
    不知原告已書立放棄書，故台灣台中地方法院檢察署97年度
    偵字第189546號詐欺案件王財居之證述或有錯誤。又當時系
    爭原239-8地號士非面臨道路，經被告與毗鄰土地所有權人
    協商同意交換土地後始可建築，被告以為可與建商五五分屋
    ，而該239-8地號土地可蓋8戶房屋，原約定4戶由建商取得
    ，另4戶因被告有3分之2權利，故約定由被告取得2戶，王財
    居取得1戶，另1戶則出售後按被告3分之2、王財居3分之1之
    方式分配出售後之價款。惟王財居擔心與人合建之責任問題
    ，經考慮後乃同意先將其所有239-8地號3分之1持分一起辦
    理過戶登記予被告，嗣合建分屋再取得其應有之權利。嗣因
    建商要求六四分屋，被告不同意，乃改由被告自行建屋，並
    已依上開約定對王財居履行應盡之義務，被告並無詐欺原告
    取得系爭放棄書及合建分屋，原告自無所謂得以撤銷被詐欺
    之意思表示，被告亦無不當得利之情事。
  (三)兩造及王財居於95年10月19日在吳清旭代書處簽訂系爭239
    、289-8地號土地分管協議契約書，當時原告長子王伯豐亦
    在現場，而原告簽立上開契約書之方式與本件簽立放棄書之
    情形相同，均係要求被告代原告在分管協議契約書上書寫姓
    名後，再由原告本人在其上捺按指印，而未要求原告之子王
    伯豐代其書寫姓名，是系爭放棄書確由原告所書立。雖上開
    分管協議契約書上在原告名字旁另有王伯豐及王基銘之印文
    ，惟其係因原告於96年間已將其所屬239及239-7地號土地之
    應有部分分別過戶登記予王伯豐及王基銘，被告為維護分管
    契約之效力，故於96年間其完成過戶登記後，即要求王伯豐
    及王基銘在上開分管協議契約書蓋用印文。
  (四)否認系爭放棄書上原告姓名之印文係被告盜蓋。蓋三七五租
    約終止申請案係被告與代書聯繫，除兩造及王財居於94年4
    月21日共同前往申請印鑑證明外，王財居及原告先將印章交
    予被告，以便於終止租約相關文件上用印，而被告亦於數日
    後將其等印章返還原告及王財居。又當時尚未辦理土地分割
    過戶，尚無239-8地號存在，被告無法事先書寫系爭放棄書
    及相關過戶文件蓋用原告印鑑章之理。另被告於94年4月底
    返還印章後，嗣後辦理相關手續如需蓋用印鑑時，均由被告
    前往原告與王財居處用印，被告並未再保管原告印章。倘被
    告係盜蓋，何以原告仍於系爭放棄書上親捺指印，顯見本件
    純係原告因嗣後遭國稅局要求補繳綜合所得稅及裁罰，才事
    後否認該放棄書。
  (五)被告代原告繳納並非僅238-9地號土地增值稅，尚包括239、
    289-9地號2筆市場地、公園地過戶登記之相關稅費，如原告
    無力負擔增值稅費，勢必連帶影響其於239、289-9地號土地
    之權利，且被告與王財居之取得土地權利亦會受牽連，故原
    告放棄238-9地號土地權利係其衡量利害得失所為。至證人
    姚銘雄之證詞係其臆測或聽原告所言，未親自參與或聽聞，
    其證言自不可採。況被告縱有詐欺原告，惟原告於94年12月
    5日作成該放棄書，原告至遲於94年12月16日完成239-8地號
    土地所有權應有部分移轉登記予被告時，即已知悉遭詐欺情
    事，依民法第93條規定應於發見詐欺或脅迫終止後1年為之
    ，原告迄97年12月24日始提出本訴，已逾除斥期間，依法不
    能撤銷。
  (六)退步言，縱認原告係受被告詐欺而為系爭放棄書及合建分屋
    ，並已依法撤銷其意思表示，原告僅能請求回復其在原239-
    8地號土地應有部分3分之1之權利價值，不得請求嗣後合建
    分屋之利益，且應先扣除原告代繳相關土地增值稅金1,295,
    903元、印花稅10,660元、登記規費1,945元、代書費25,958
    元。另合建出售房之買賣契約，被告僅尋得其中3份，買賣
    總價均為650萬元。至正心不動產估價師聯合事務所之估價
    報告，鑑定人未就原239-8地號土地未直接面臨10米道路，
    及原告所擁有者僅應有部分3分之1，並非土地所有權全部，
    一般買賣價格均較出售土地全部之價格為低有所說明，故認
    不可採，是系爭原239-8地號土地每坪至多僅6萬元，總價值
    應以6,751,800元計算。
  (七)又系爭放棄書依法有效，被告無需再與原告商洽有關合建分
    屋之條件及達成相關協議；縱認系爭放棄書係出於被告詐欺
    所為，在原告撤銷前，被告亦不可能與原告談論合建分屋；
    如認系爭放棄書及合建契約約定均為被告詐欺而撤銷，則合
    建契約依法亦不存在，原告如何依債務不履行之規定請求被
    告負損害賠償責任？鈞院若認原告得請求合建分屋之利益，
    被告亦可主張扣除有關與毗鄰地主交換土地所產生之土地增
    值稅493,841元及相關稅費。
  (八)聲明：(1)原告之訴及假執行之聲請均駁回；(2)如受不利判決
    ，願供擔保請准宣告免為假執行。
三、本件兩造不爭執事項：
  (一)兩造與訴外人王財居共同向訴外人陳勇雄、陳武男、陳太平
    承租土地，嗣於94年12月7日因合意終止租約，由兩造及訴
    外人王財居共同取得系爭坐落台中縣清水鎮○○段橋頭小段
    239、239-7、239-8地號土地之所有權，應有部分各3分之1
    ，原告因過戶登記所需繳納之土地增值稅及其他相關稅費均
    由被告繳納，原告未繳納任何費用（其中239-8地號土地，3
    人各應繳交土地增值稅1,295,903元，原告就該部分土地增
    值稅由被告代為繳納，王財居部分係其自行繳納，另2筆土
    地並無土地增值稅之核課）。
  (二)原證三之94年12月5日「放棄書」上所載放棄人甲○○○之
    簽名係被告代簽，而其上甲○○○之印文係被告以原告之印
    章蓋用，指印為原告所有。
  (三)原告並不識字。
  (四)原告取得系爭239-8地號土地應有部分3分之1應繳納之土地
    增值稅金為1,295,903元、印花稅10,660元、登記規費1,945
    元、代書費25,958元，均由被告代為繳納。
  (五)原告所有239-8地號土地應有部分3分之1土地於94年12月16
    日移轉登記為被告所有；於95年5月18日將239-8地號土地分
    割增加239-9地號；於95年6月22日將239-9地號土地移轉登
    記予訴外人張進益、張進壽、張進祿3人共有，同時張進益
    等3人亦將原3人共有分割自同段237-5地號之237-36地號土
    地移轉登記予被告所有；嗣於95年7月24日將該237-36地號
    土地與分割後之239-8地號土地合併為237-36地號土地；95
    年7月26日又將該合併後237-36地號土地分割增加237-213、
    237-214、237-215、237-216、237-217、237-218、237-219
    、237-220等8筆土地，並於其上興建1907、1908、1909、19
    10、1911、1912、1906、1905建號建物8棟，另237-36地號
    土地目前為空地。
  (六)上開8棟建物，除坐落237-213地號土地上之1907建號建物（
    門牌號碼台中縣清水鎮鎮○○街1號）登記為被告之子王德
    倫所有，另坐落237-217地號土地上之1911建號建物（門牌
    號碼台中縣清水鎮鎮○○街9號）移轉予訴外人王李玉謙（
    即王財居之配偶）所有外，其餘6棟建物均已出售。
  (七)對被告於98年8月14日準備書狀所附之買賣契約書影本3份形
    式上不爭執。
  (八)若認原告得請求被告返還不當得利或依合建契約請求債務不
    履行之損害賠償，被告得以上開代付之土地增值稅金額為1,
    295,903元、印花稅10,660元、登記規費1,945元、代書費25
    ,958元（共1,334,466元）先行抵銷之。
四、法院之判斷：
    本件原告主張遭被告詐欺而書立系爭放棄書及成立合建契約
    ，爰依法請求撤銷系爭拋棄書及合建契約之意思表示，並請
    求被告返還不當得利，或被告未履行合建契約之損害賠償6,
    044,097元等情，為被告所否認，並以前揭詞置辯。是本件
    應審究者厥為：(一)系爭放棄書是否原告遭被告詐欺所為？原
    告得否撤銷該受詐欺所為放棄書之意思表示？(二)兩造與訴外
    人王居財有無約定合建？其合建條件為何？該合建契約是否
    原告遭被告詐欺所為？(三)若認原告得請求返還不當得利或依
    合建契約請求債務不履行之損害賠償，其得請求之金額為若
    干？經查：
  (一)系爭放棄書是否原告遭被告詐欺所為？原告得否撤銷該受詐
    欺所為放棄書之意思表示？
    1.本件原告主張遭被告詐欺而書立系爭放棄書等情，為被告
      所否認。經查，系爭放棄書上所載放棄人「甲○○○」之
      簽名係被告代簽，而其上甲○○○之印文係被告以原告之
      印章蓋用，指印為原告所有等情，為兩造所不爭執，並有
      原告提出之系爭放棄書影本附卷可稽，被告雖抗辯：原告
      因無法繳納土地增值稅，乃向被告表示由被告代繳該土地
      增值稅及過戶相關稅費，並自願放棄該239-8地號土地權
      利而歸被告云云，惟原告並不識字，亦為兩造所不爭執，
      而證人王財居於本院審理中證稱：「（系爭239-8地號土
      地是否有約定與人合建房屋，是何人提議？）當時乙○○
      （即被告）向我說，就分得的系爭239-8地號土地要蓋房
      子，他說要找建商來蓋8間房子，其中4間由建商取得，另
      4間歸我及兩造各1間，另1間要用來抵相關的稅金。他說
      的時間是在地主同意要分給我們而尚未過戶之前，當時被
      告也有向原告說，所以原告也知道要蓋房子的事」、「（
      關於3人合建蓋房子有簽訂書面契約？）沒有，只有口頭
      約定，我有同意，至於原告部分我沒有聽到她是否同意，
      但她應該有同意，否則原告怎麼會與我及被告一起討論如
      何分配房子的事」、「（當時與原告為何把自己239-8地
      號土地的持分移轉給被告？）因被告向我說要將土地拿去
      貸款設定抵押，用來蓋房子」、「（你與原告將系爭239-
      8地號土地持分移轉給被告，過戶手續由誰負責處理？）
      過戶手續是由被告處理」、「（被告有無提過地主移轉系
      爭239-8地號土地相關稅金由何人來繳？）我的部分是我
      自己繳納，原告之部分是由被告繳納的。當初被告的意思
      是本來該土地的稅金由他先行繳納，待將來合蓋取得的房
      子其中1間賣出後，再就出售的價金返還他先行支出的金
      額，但後來被告說他的錢不夠，所以叫我自己應負擔的稅
      金由我自行先繳納，房子賣了之後再將該部分還給我」、
      「（在商討合建以及合建過程中，你有無同時與兩造在一
      起？有沒有聽過被告講到原告也有參加合建或者已經放棄
      她的239-8地號土地持分給乙○○、或者甲○○○有與參
      與合建？）未曾三個人一起討論。我沒有聽被告說原告要
      放棄系爭239-8地號土地的持分，且被告有向我說過原告
      也可分到1又3分之1的房子，他說的時間是在系爭土地過
      戶後及開始動工蓋房子挖地基時」等語（見本院98年5月6
      日言詞辯論筆錄），則被告與原告、訴外人王財居於原地
      主同意移轉系爭239-8地號土地予其3人時，及移轉登記予
      其3人後，確有討論合建蓋屋之事，且原告及王財居分別
      將其系爭239-8地號土地應有部分移轉予被告後，被告既
      曾向王財居表示原告亦可分得1又3分之1間的房屋，顯見
      原告自始並無放棄系爭239-8地號土地應有部分3分之1而
      歸被告所有之意思；況系爭239- 8地號土地經本院送鑑其
      於94年12月16日之價值，經鑑價結果，該土地應有部分3
      分之1之價值為734萬元，有正心不動產估價師聯合事務所
      98年8月6日正般估字第980802號函附卷可參，而被告代原
      告繳納系爭239-8地號土地應有部分3分之1應繳納之土地
      增值稅金為1,295,903元、印花稅10,660元、登記規費1,9
      45元、代書費25,958元（共計1,334,466元），此為兩造
      所不爭執，是該239-8地號土地當時之價值顯高於被告代
      為繳納之土地增值稅等相關費用，依常理判斷，難認原告
      當時會因繳不出過戶所需土地增值稅等費用，即放棄系爭
      239-8地號土地應有部分3分之1之權利。是被告係利用兩
      造與王財居約定以系爭239-82地號土地合建房屋及原告不
      識字之機會，致原告陷於錯誤，而捺指印於系爭放棄書上
      ，該放棄書原告所捺之指印係原告遭被告詐欺所為至明，
      而被告因該詐欺行為，亦經台灣台中地方法院檢察署檢察
      官提起公訴，有該署97年度偵字第18946號起訴書影本附
      卷可憑。原告主張受被告詐欺而書立系爭放棄書等情，自
      堪信為真實。
    2.按因被詐欺或被脅迫，而為意思表示者，表意人得撤銷其
      意思表示；且該撤銷，應於發見詐欺或脅迫終止後，1年
      內為之，民法第92條第1項前段第93條前段分別定有明文
      。本件原告係因遭被告詐欺而書立系爭放棄書，已如前述
      ，依法原告自得撤銷其在系爭放棄書上捺指印之意思表示
      。又被告雖抗辯：原告於97年12月24日始提起本件訴訟，
      已逾除斥期間，依法不能撤銷云云，惟原告係於97年7月
      間接獲財政部台灣省中區國稅局催繳94年度之綜合所得稅
      通知，經詢問被告過戶之事，而被告於97年7月21日向原
      告表示其無從取得建物所有權，原告始知遭詐欺捺指印之
      事，有原告提出94年度綜合所得稅核定稅額繳款書影本可
      參，此亦經上開台灣台中地方法院檢察署97年度偵字第18
      946號詐欺刑事案件所認定；且證人即原告之女婿姚銘雄
      於本院審理中亦證稱：「（你何時才看到這張放棄書？）
      我是在調解委員會調解時才看到該放棄書，當時是由被告
      提出的」、「（在調解委員會調解之前，被告有無提到過
      原告要放棄系爭239-8地號土地之權利）沒有」等語（見
      本院98年5月6日言詞辯論筆錄），而兩造係於97年7月21
      日至台中縣清水鎮調解委員會進行調解，有原告提出之調
      解通知書可證，是原告應係97年7月21日始知悉遭詐欺而
      於系爭放棄書上捺指印之事甚明，而自原告知悉遭詐欺時
      起至其提起本件訴訟，以起訴狀繕本之送達向被告行使撤
      銷權之意思表示時（即98年1月15日）止，顯未逾1年除斥
      期間，原告自得撤銷該受詐欺所為在放棄書上捺指印之意
      思表示，且已生撤銷之效力，被告上開抗辯，自屬無據。
  (二)兩造與訴外人王居財有無約定合建？其合建條件為何？該合
    建契約是否原告遭被告詐欺所為？
    1.原告主張兩造與訴外人王居財有約定合建，約定合建後3
      人各分得1又3分之1間房屋等情，為被告所否認。經查，
      兩造及訴外人確有合建之約定，業經證人王財居證述明確
      （參上開(一)1.）外，另證人姚銘雄於本院審理中亦證稱：
      「（是否曾與兩造討論過他們合建房子之事？）之前他們
      在談論合建之事時我未曾參與過，是在房子蓋好分配時，
      我告訴我岳母原告房子分配不公平，我才找被告、王財居
      及其太太到原告家討論分配房子之事」、「（在討論時，
      被告有無承認應分配1又3分之1間房子給原告？）他當時
      有承認，而他說他蓋房子所花費的費用較高，要分比較大
      間，而我認為這樣不公平，被告還說如果不依照他的意思
      分，就要求原告將他已經代付的增值稅1,295,903元返還
      」等語（見本院98年5月6日言詞辯論筆錄），是兩造與訴
      外人王財居若未有合建之約定，被告因何會於系爭土地過
      戶後及開始動工蓋房子挖地基時告訴證人王財居，原告亦
      可分得1又3分之1間房子？又被告何以前往原告家中討論
      分配房子之事，並承認應分配1又3分之1間房子給原告，
      且稱其蓋房子花費較高，要分比較大間，否則要求原告將
      被告已代付之增值稅1,295,903元返還？顯見兩造及訴外
      人王財居於原地主同意移轉系爭239-8地號土地所有權予
      其3人後，已約定以該土地合建蓋屋，且由原告取得1又3
      分之1間房屋甚明。又被告所稱原告已書立放棄書放棄系
      爭239-8地號土地應有部分3分之1一事，既因原告遭詐欺
      而撤銷該捺指印之意思表示，已如前述，則原告自始並無
      將其系爭239-8地號土地應有部分3分之1之權利移轉予被
      告之意思，其與訴外人王財居分別將該應有部分各3分之1
      移轉登記予被告，應係履行合建契約約定之內容。
    2.依上，兩造與訴外人王財居既約定以系爭239-8地號土地
      由建商蓋8間房屋，其中4間由建商取得，另4間約定原告
      取得1又3分之1間，已如前述，又原告主張該合建契約係
      遭被告詐欺所為乙節，並未舉證以實其說，自難認原告有
      遭詐欺而成立合建契約之情形，原告自不得撤銷兩造及訴
      外人王財居合建約定之意思表示；惟兩造及王財居既已約
      定合建，且被告已同意由原告取得其中1又3分之1間房屋
      ，被告自應依上開合建契約之約定，分配1又3分之1間房
      屋予原告。
  (三)若認原告得請求返還不當得利或依合建契約請求債務不履行
    之損害賠償，其得請求之金額為若干？
    1.按因可歸責於債務人之事由，致給付不能者，債權人得請
      求賠償損害，民法第26條第1項定有明文。次按當事人已
      證明受有損害而不能證明其數額或證明顯有重大困難者，
      法院應審酌一切情況，依所得心證定其數額，民事訴訟法
      第222條第2項亦有明文。
    2.承上所述，本件兩造與王財居間就系爭239-8地號土地成
      立合建契約，惟合建興建之1907、1908、1909、1910、19
      11、1912、1906、1905建號建物8棟，除1907建號建物登
      記為被告之子王德倫所有，1911建號建物移轉予訴外人李
      玉謙（即王財居之配偶）所有外，其餘6 棟建物均已出售
      等情，為兩造所不爭執，是被告已無法依合建契約約定，
      將其中1又3分之1間房屋所有權移轉予原告，已屬給付不
      能，依上開規定，原告自得請求被告就其應分得之1又3分
      之1間房屋之價值負損害賠償責任。又兩造及王財居就原
      告可分得之1又3分之1間房屋，並未明確約定屬合建之8間
      房屋之何部分，自難苛由原告證明其所受之實際損害金額
      ，本院自應依民事訴訟法第222條第2項之規定，審酌一切
      情況，依所得心證定其數額。又本院於審理中命被告提出
      已售出6間房屋之價格，惟被告僅提出其中3間房屋之買賣
      契約書，並表示其餘房屋出售之買賣契約書已無法提出，
      而兩造對被告於98年8月14日準備書狀所附之買賣契約書
      影本3份形式上不爭執，該3份買賣契約書所載買賣價金均
      為650萬元，是本院認原告可取得上開1又3分之1間房屋之
      價值應為8,666,667元【計算式：650萬元（1+1/3）=8,
      666,667元，元以下4捨5入】，是應認此為原告所受之損
      害。又原告對被告得以代付239-8地號土地之土地增值稅
      金額1,295,903元、印花稅10,660元、登記規費1,945元、
      代書費25,958元，共計1,334,4 66元主張抵銷不爭執，是
      原告得請求被告給付債務不履行之損害賠償金額為7,332,
      201元。
    3.又被告雖抗辯稱：縱認原告得請求合建分屋之利益，被告
      亦可主張扣除有關與毗鄰地主交換土地所產生之土地增值
      稅493,841元及相關稅費云云。惟查，被告就其所稱之相
      關稅費，並未提出證據證明，難認被告有該部分之支出；
      另被告雖提出土地增值稅493,841元之繳款書影本5紙，惟
      其中僅2筆各8,633元、6,066元，共計14,699元之土地增
      值稅以被告為納稅義務人，其餘納稅義務人均非被告，且
      縱認被告所稱之土地增值稅共493,841元均為被告所支出
      ，經扣除後，被告應給付予原告之賠償金額仍為6,838,36
      0元（7,332,201－493,841），而本件原告請求被告給付
      之金額為6,044,097元，未逾上開金額，是原告之請求，
      仍屬有據。
    4.從而，原告依債務不履行損害賠償之規定，請求被告給付
      6,044,097元，及其中4,836,000元自起訴狀繕本送達翌日
      即98年1月16日起、其中1,208,097元自準備書四狀送達翌
      日即98年8月20日起，均至清償日止，按年息5%計算之利
      息，為有理，應予准許。兩造均陳明願願供擔保，請准宣
      告假執行及免為假執行，經核並無不合，爰分別酌定相當
      擔保金額准許之。
五、本件事證已臻明確，兩造其餘之攻擊防禦方法，與判決基礎
    之事實及結果並無影響，爰不予審酌，併此敘明。
六、訴訟費用負擔及假執行宣告之依據：民事訴訟法第78條、第
    390條第2項、第392條。
中    華    民    國    98    年    10    月    16    日
                  民事第一庭    法  官  卓進仕
以上正本係照原本作成。
如對本判決上訴，須於判決送達後20日內向本院提出上訴狀（須
附繕本）。
中    華    民    國    98    年    10    月    16    日
                                書記官  賴榮順


司法院資訊處製作；財團法人民間司法改革基金會備份。
